臺灣南投地方法院民事判決  
111年度重訴字第13號
原      告  張玉秀  
訴訟代理人  盧江陽律師
被      告  紀金樹  
訴訟代理人  劉邦遠律師
上列當事人間請求所有權移轉登記事件，本院於民國111年6月6
日言詞辯論終結，判決如下：
    主  文
原告之訴駁回。
訴訟費用由原告負擔。
    事實及理由
一、原告方面：
　㈠原告為被繼承人即配偶何勝吉之唯一繼承人，被告則為何勝
    吉大哥紀勝益之子，兩造間為姻親關係。何勝吉生前經營合
    晟營造工程有限公司（下稱合晟公司），被告亦於合晟公司
    任職，嗣何勝吉於民國76年6月間經訴外人陳朝枝介紹，購
    買如附表一所示之土地（下稱系爭土地）及坐落其上如附表
    二所示之農舍（下稱系爭建物，與系爭土地合稱系爭不動產
    ），惟系爭土地為山坡地保育區，而屬農業用地，當時僅具
    有自耕能力者方可購買，因此何勝吉借用被告之名義登記為
    所有權人，而與被告成立借名登記契約（下稱系爭借名登記
    契約），但並未約定如何為終止或消滅系爭契約之事由。
　㈡何勝吉購買系爭不動產後，均由其管理並保有所有權狀正本
    ，並將系爭不動產借予陳朝枝使用，及向臺灣中小企業銀行
    股份有限公司以系爭不動產為擔保，設定抵押權貸款後交由
    陳朝枝支付並清償完畢，被告則自始至今從未使用過系爭不
    動產。嗣何勝吉已於92年3月17日死亡，原告作為其繼承人
    ，承受何勝吉財產上之一切權利義務，為取回系爭不動產，
    爰依不當得利之法律關係提起本訴，以起訴狀繕本送達被告
    作為終止何勝吉與被告間之系爭契約，請求被告應將系爭不
    動產所有權移轉登記予原告等語。
　㈢並聲明：被告應將系爭不動產所有權移轉登記予原告。　　
二、被告方面：
　㈠原限制非有自耕能力者不得登記為農地所有權人之法律規定
    即土地法修正前第30條、農業發展條例修正前第18條，均已
    於89年1月26日刪除修正，並於同年月28日生效，而已取消
    前開限制，顯見系爭不動產所有權之返還請求權行使，已無
    法律上之障礙，系爭借名登記契約所約定事由因此消滅，系
    爭不動產所有權返還請求權之消滅時效，即應自上開法規生
    效日之89年1月28日起算，至104年1月28日完成；惟原告遲
    至111年2月14日始提起本件訴訟，已罹於消滅時效，被告自
    得據為時效抗辯拒絕給付之。
　㈡又系爭借名登記契約之性質為無名契約，依最高法院見解應
    類推適用委任契約之規定，而系爭借名登記契約之當事人為
    原告之配偶何勝吉與被告，既然何勝吉已於92年3月17日死
    亡，應類推民法第550條本文之規定，系爭借名登記契約於
    何勝吉死亡時已消滅，自何勝吉死亡翌日起算15年，至107
    年3月18日時效完成，原告遲至111年2月14日方提起本件訴
    訟，被告自得以此為由，主張時效抗辯，拒絕返還。
　㈢另被告係投資何勝吉之合晟公司而購買系爭土地，尚有投資
    土地出售後未予分配之債務存在，故被告不同意系爭土地之
    所有權移轉登記等語。
　㈣並聲明：原告之訴駁回。
三、兩造不爭執事項：
  ㈠坐落如附表一、二所示之系爭不動產，由原告之配偶何勝吉
    與被告約定成立系爭借名登記契約，並於76年7月29日登記
    於被告名下。
  ㈡上開同段25建號農舍門牌號碼原為：南投縣○○鄉○○村00鄰○○
    路000○00號，異動後為：南投縣○○鄉○○村00鄰○○路○段000號
    。
  ㈢何勝吉於92年3 月17日死亡，原告為何勝吉之唯一繼承人。
四、本院之判斷：
　　原告上開主張，被告就兩造間關於系爭不動產成立借名登記
    契約並不爭執，惟以前詞置辯。是本件爭點厥為：㈠被告所
    為時效抗辯是否有理由?㈡被告所為時效抗辯是否違反誠信原
    則?以下分述之。  
  ㈠被告辯稱系爭借名登記契約因原告之配偶何勝吉於92年3月17
    日死亡而消滅，迄原告提起本件訴訟時已罹於時效等語，然
    為原告所否認。經查：
　⒈按借名登記之契約，側重借名者與出名者間之信任關係，與
    委任關係類似，得類推民法第549條第1項、第550條，關於
    委任關係終止、消滅之規定，因當事人之一方死亡時，其因
    借名登記事務之性質不因死亡而消滅者，則於任何一方為終
    止之意思表示時消滅。又消滅時效，自請求權可行使時起算
    ，亦為民法第128條所明定。而借名登記契約係以出名者出
    借名義予借名人暫時登記為目的，並非契約成立時即應返還
    登記之財產，自應於契約終止或消滅後，借名人始得請求出
    名人或其繼承人返還借名登記之財產，其返還請求權之消滅
    時效，應自借名登記關係終止或消滅時起算（最高法院111
    年度台上字第205號判決意旨參照）。準此，當事人死亡時
    ，委任契約是否一律消滅，不可一概而論，須視委任事務之
    性質具體決定之。於借名登記契約當事人於約定時是因委任
    人受限於耕地之性質而無法登記，故側重受任人具有受讓耕
    地登記之資格(如自耕能力)而成立，則委任人於舊土地法第
    30條於89年1月28日刪除前死亡，因委任人之繼承人仍不具
    有請求登記之資格，委任人之繼承人當是對於受任人之自耕
    能力尚有倚重，委任契約依其性質並未消滅，而得由繼承人
    繼承，嗣後得再以意思表示終止借名登記契約，請求返還借
    名之不動產；反之，如委任人於舊土地法第30條於89年1月2
    8日刪除後死亡，委任人之繼承人已有登記受讓耕地之資格
    ，對受任人自耕能力已無倚重之必要，委任契約依其性質已
    無存續之必要，當已消滅，無須再透過委任人之繼承人以意
    思表示終止借名登記契約之必要，此時委任人之繼承人已可
    隨時請求返還，該返還請求權時效應自此時起算時效。
　⒉查私有農地所有權之移轉，其承受人以能自耕者為限，並不
    得移轉為共有。但因繼承而移轉者，得為共有。違反前項規
    定者，其所有權之移轉無效，為舊土地法第30條所明文，嗣
    於89年1月26日公布之條文中將之刪除，並於同年月28日生
    效，先予敘明。
　⒊又原告自承係因何勝吉斯時無自耕能力，故與被告約定就系
    爭不動產成立系爭借名登記契約，顯見系爭借名登記契約成
    立之目的係著重於被告有自耕能力之資格，方可合乎舊土地
    法第30條之規定，然於何勝吉於92年3月17日死亡時，舊土
    地法第30條已刪除，原告於繼承何勝吉權利義務時，已無自
    耕能力之限制，系爭借名登記契約所成立之原因已不存在，
    應不認為尚有何須委任被告繼續處理事務之性質而有存續之
    必要，故系爭借名登記契約類推民法第550條本文，因何勝
    吉之死亡而消滅，原告本得於92年3月17日起隨時得請求被
    告返還系爭不動產，然卻未為之，依民法第125條之規定請
    求權時效為15年，於107年3月17日時效完成，被告此節主張
    時效抗辯拒絕返還，自有理由。
　⒋至原告主張縱因何勝吉死亡，但系爭借名登記契約尚因兩造
    間有親屬關係之身分關係而不當然消滅乙節。惟查，民法第
    550條但書之規定例外不消滅之原因，必須著重於該委任事
    務性質而為解釋，衡諸實務上當事人會約定借名登記契約，
    原因百端，但通常情形下會向具有信賴關係之出名人借名，
    避免借名人出資所借名之不動產遭私吞，乃屬當然，惟此信
    賴關係與委任事務之性質不必然有關係，蓋信賴關係係出於
    借名人主觀上對於出名人之評價，但即使曾經因親屬關係而
    有所信賴，但因利益糾葛嗣後對簿公堂亦屬常見，故無法逕
    以親屬關係認為於當事人死亡時，委任性質一律仍有存續之
    必要，而認均有民法第550條但書之適用。畢竟如非具有親
    屬關係但有自耕能力資格且值得信賴之朋友，也都可以依當
    時法令背景而為登記，顯見親屬關係之存在與該委任事務之
    性質無必然關聯，故本件不因兩造有親屬關係而影響本院判
    斷。原告此節主張並不足採。
　㈡原告主張被告時效抗辯為權利濫用，而違反誠信原則乙節：
　⒈按行使權利，履行義務，應依誠實及信用方法，民法第148第
    2項定有明文。債務人於消滅時效完成前，如有因債務人之
    行為，妨礙債權人行使權利，致其請求權罹於時效，如許債
    務人為時效之抗辯，依其情形有失公允；或因債務人之行為
    （不論有無過失），使債權人信賴而未及時行使權利中斷時
    效，俟時效完成後，債務人為時效抗辯，即與其前之行為有
    所矛盾；或有其他特別情事，因其權利之行使，將致權義狀
    態顯然失衡等類此情形時，始得認係違反誠信原則，法院並
    得本於上開特殊情事，禁止債務人行使該抗辯權（最高法院
    103年度台上字第1119號、第2501號，104年度台上字第2434
    號判決意旨參照）。惟就債務人有應禁止其行使時效抗辯權
    之上開特殊情事，揆諸舉證責任分配之法則，應由債權人負
    舉證之責，乃屬當然。
　⒉原告於其配偶何勝吉於92年3月17日死亡時起，已可依不當得
    利之規定向被告行使系爭不動產之返還請求權，然原告遲不
    行使，雖稱被告一再拒絕履行或長期在中國大陸不便為由推
    託，但此均非妨礙原告行使權利之事由，蓋原告如起訴被告
    仍可委任訴訟代理人應訴，並不會妨礙原告行使權利。此外
    ，原告未舉證證明被告於其請求權消滅時效完成前，尚有何
    其他行為妨害其行使權利，致其請求權罹於時效，或有何行
    為使其信賴而未及時行使權利等情屬實，顯見被告並無上開
    抗辯權有違誠信原則應予禁止行使之情形。從而，被告行使
    時效抗辯權，依民法第144條第1項規定拒絕給付，乃法律賦
    予之權利，且未據原告證明有何權利、義務狀態嚴重失衡情
    事，自難謂與誠信原則有違，亦無權利濫用可言。
　㈢至被告另一以舊土地法第30條等法律刪除，認於104年1月28
    日時效完成為由之時效抗辯，因上述當事人死亡所生之時效
    抗辯可採，縱然成立，對於判決結果不生影響，本院爰不另
    審酌，併予敘明。
五、綜上所述，原告請求被告移轉系爭不動產之請求權已罹於時
    效，並經被告拒絕給付。從而，原告依繼承、不當得利法律
    關係，請求被告移轉系爭不動產予原告，並無理由，應予駁
    回。
六、本件事證已臻明確，兩造其餘攻擊防禦及證據調查，經審酌
    均與本案之判斷不生影響，爰毋庸一一論列，併此敘明。
七、訴訟費用負擔之依據：民事訴訟法第78條。
中　　華　　民　　國　　111 　年　　 6　　月　　27　　日
                    民事第一庭法  官  葛耀陽
以上正本係照原本作成。
如對本判決上訴，須於判決送達後20日內向本院提出上訴狀。如
委任律師提起上訴者，應一併繳納上訴審裁判費。
中　　華　　民　　國　　111 　年　　6 　　月　　28　　日
                              書記官　黃婉淑
附表一：
編  號 土          地          坐          落     面    積 使用分區/使用地類別 權    利  範    圍  縣  市 鄉鎮市區 段 小段 地    號 平方公尺   1 南投縣 鹿谷鄉 新鹿谷  53 489.58 山坡地保育區/農牧用地 全部 2 南投縣 鹿谷鄉 新鹿谷  49 8,122.57 山坡地保育區/農牧用地 8370分之2140 
附表二：
編    號 建號 基  地  坐  落 建築式樣主要建築材料及房屋層數 建物面積（平方公尺）  權 利    範 圍   建  物  門  牌  樓    層    面    積  合                計 附屬建物主要建築材料及用途  1 25 南投縣○○鄉○○○段00○00地號 農舍 ------ 鋼筋混凝土加強磚造 ------ 001層 一層：224.00 騎樓：89.60 總面積：313.60  全部   中正路347號